臺灣高等法院刑事裁定
110年度毒抗字第1562號
抗  告  人
即  被  告  陳守儀




上列抗告人因聲請施以強制戒治案件，不服臺灣新北地方法院11
0年度毒聲字第2107號，中華民國110年10月4日裁定（聲請案號
：臺灣新北地方檢察署110年度毒偵緝字第695號、110年度聲戒
字第206號），提起抗告，本院裁定如下：
    主  文
抗告駁回。
    理  由
一、原裁定意旨略以：抗告人即被告（下稱被告）甲○○前因施用
    第二級毒品案件，經原審法院以110年度毒聲字第429號裁定
    送勒戒處所觀察、勒戒後，認有繼續施用毒品之傾向，有上
    開裁定書、本院被告前案紀錄表、法務部○○○○○○○○附設勒戒
    處所民國110年9月22日北所衛字第11013005260號函暨所附
    有無繼續施用毒品傾向證明書及有無繼續施用毒品傾向評估
    標準紀錄表在卷可稽，被告既有繼續施用毒品之傾向，檢察
    官聲請裁定令被告入戒治處所強制戒治，核無不合，爰依毒
    品危害防制條例第20條第2項之規定裁定被告令入戒治處所
    強制戒治，其期間為6個月以上，至無繼續強制戒治之必要
    為止，但最長不得逾1年等語。　　
二、抗告意旨略以：被告自18歲起即因施用第二級毒品經法院判
    刑，至今施用數年並多次遭判刑，評估標準將毒品前科、首
    次毒品犯罪年齡、使用年數，重覆評價計分，欠缺客觀證據
    ，且與一罪不二罰原則牴觸；又被告於觀察、勒戒後，尚須
    接續執行有期徒刑，執行刑罰期間已可達強制戒治之目的，
    請另為公正適法之裁決等語。
三、毒品危害防制條例於109年1月15日由總統公布，並於公布後
    6個月即109年7月15日施行，且同條例第35條之1第1款並規
    定，施行前犯第10條之罪之案件，於修正施行後「偵查中之
    案件，由檢察官依修正後規定處理」。又觀察、勒戒後，檢
    察官或少年法院（地方法院少年法庭）依據勒戒處所之陳報
    ，認受觀察、勒戒人有繼續施用毒品傾向者，檢察官應聲請
    法院裁定或由少年法院（地方法院少年法庭）裁定令入戒治
    處所強制戒治，其期間為6個月以上，至無繼續強制戒治之
    必要為止，但最長不得逾1年。依前項規定為觀察、勒戒或
    強制戒治執行完畢釋放後，3年後再犯第10條之罪者，適用
    前2項之規定，毒品危害防制條例第20條第2項、第3項定有
    明文。次按有無繼續施用毒品傾向之評估標準，並非完全以
    受勒戒人勒戒後之結果為準，勒戒前之各種情況，仍應作為
    評估之依據。依勒戒處所評分說明手冊規定，係以前科紀錄
    與行為表現、臨床評估、社會穩定度，三項合併計算分數，
    每一大項皆有靜態因子與動態因子。而關於有無繼續施用毒
    品傾向之評估標準，法務部因應毒品危害防制條例之修正及
    109年11月18日最高法院刑事大法庭109年度台上大字第3826
    號裁定意旨，業於110年3月26日以法矯字第11006001760號
    函修正頒布「有無繼續施用毒品傾向評估標準紀錄表」、「
    有無繼續施用毒品傾向評估標準評分說明手冊」，上開評分
    說明手冊載明判定之原則：「受觀察勒戒人入所後，經過2
    週時間的觀察、勒戒，由處所及醫療人員依據其各項紀錄、
    資料及觀察勒戒期間之行為表現，加以評分。在勒戒人入所
    4至6週後，可再做一次評估以做必要之評分修正。每一大項
    皆有靜態因子與動態因子。先以靜態因子分數評分，靜態因
    子分數總分在60分（含）以上為『有繼續施用毒品傾向』；60
    分以下，與動態因子分數相加，如果總分在60分（含）以上
    ，為『有繼續施用毒品傾向』」，又評估標準紀錄表及說明手
    冊中「前科紀錄與行為表現」之第1題及第3題之計分方式修
    正如下（餘無修正）：㈠第1項「毒品犯罪相關司法紀錄」：
    計分方式修正為每筆（次）5分，總分上限為10分；㈡第3項
    「其他犯罪相關紀錄」：計分方式修正為每筆（次）2分，
    總分上限為10分。是被告有無「繼續施用毒品傾向」，係依
    具體個案之臨床實務及相關事證等情綜合判定，有其相當之
    專業依據及標準，且涉及專門醫學。又衡酌強制戒治之目的
    ，係為協助施用毒品者戒斷毒品之心癮及身癮所為之一種保
    安處分類型，而該評估標準係將與判斷有無繼續施用傾向之
    相關因素加以列舉及量化，適用於每一位受觀察、勒戒處分
    之人，具一致性、普遍性、客觀性，以利執法者判定受勒戒
    人有無繼續施用毒品傾向，倘其評估由形式上觀察，無擅斷
    或濫權等明顯不當情事，法院即應予尊重。
四、經查：
(一)被告於109年9月14日12時許因施用第二級毒品甲基安非他命
    1次之犯行，經原審法院110年度毒聲字第429號裁定令入勒
    戒處所觀察、勒戒，於執行觀察、勒戒期間，經法務部○○○○
    ○○○○附設勒戒處所之醫師依法務部上開110年3月26日修正之
    評估標準評分為：⑴前科紀錄與行為表現部分合計為35分（
    毒品犯罪相關司法紀錄「8筆」，上限10分、首次毒品犯罪
    年齡為「20-30歲」計5分、其他犯罪相關紀錄「6筆」，上
    限10分、入所時尿液毒品檢驗為「多種藥物反應」計10分，
    上開靜態因子合計為35分，所內行為表現之動態因子評定為
    0分）；⑵臨床評估部分合計為26分（「有」多重毒品濫用，
    為海洛因、安非他命，計10分、「有」合法物質濫用，種類
    ：菸，計2分、使用方式為「無注射使用」計0分、使用年數
    為「超過1年」計10分，上開靜態因子合計為22分；精神疾
    病共病（含反社會人格）為「無」計0分、臨床綜合評估（
    含病識感、動機、態度、就醫意願）評定為「中度」計4分
    ，上開動態因子合計為4分）；⑶社會穩定度部分為0分（工
    作為「全職工作」外送員，計0分、家人藥物濫用為「無」
    計0分，上開靜態因子合計為0分；入所後家人是否訪視為「
    有」計0分、出所後是否與家人同住則為「是」計0分，上開
    動態因子合計為0分）。以上⑴至⑶部分之總分合計為61分（
    靜態因子共計57分，動態因子共計4分），經依新修正之評
    估標準評定為「有繼續施用毒品傾向」等情，有法務部○○○○
    ○○○○附設勒戒處所110年9月22日北所衛字第11013005260號
    函暨所附有無繼續施用毒品傾向證明書、有無繼續施用毒品
    傾向評估標準紀錄表附卷可憑（附毒偵緝字第695號影卷）
    。新修正之「有無繼續施用毒品傾向評估標準」係法務部邀
    集專家學者暨相關機關研商後修正完竣，以因應本次毒品危
    害防制條例之修法意旨，且為一般受觀察、勒戒處分人均一
    體適用，並無恣意、濫權情事，本院就此專業判斷自應尊重
    。而且依照評分說明手冊載明判定之原則，上述評估係該所
    相關專業知識經驗人士，於被告受觀察、勒戒期間，依其本
    職學識評估被告之前科紀錄與行為表現、臨床評估、社會穩
    定度等因子所為之綜合判斷，經科學驗證所得之結論，且裁
    量因子中，除⒉臨床評估中之⑹臨床綜合評估（含病識感、動
    機、態度、就醫意願）部分，係由心理醫師依其專業為適法
    性之裁量以評估判斷外，其他因子均係依被告自身條件為標
    準化表列式之中性評比，並無被告所稱欠缺客觀證據之情事
    ，上開證明書及評估標準紀錄表，係綜合個案之臨床實務及
    具體事證為評分，以判定被告有繼續施用毒品傾向，自得資
    為判斷被告有無繼續施用毒品傾向之證明。是自上開評定之
    評分結果觀之，被告確有繼續施用毒品之傾向，而達應施以
    強制戒治之標準，自有依法再施以強制戒治以降低其再次施
    用毒品危險性之必要。另被告自承於18歲開始施用毒品並經
    法院判刑，亦有本院被告前案紀錄表可稽，是被告「首次施
    用毒品犯罪年齡」應為「20歲以下」，積分為10分，上開有
    無繼續施用毒品傾向證明書、有無繼續施用毒品傾向評估標
    準紀錄表應予更正，更正後之總分為66分，惟不影響其有繼
    續施用毒品傾向之結果，附此敘明。
(二)又司法實務或醫學臨床上，具有毒品前科紀錄者，或因長期
    有機會接觸毒品，或因欲藉由毒品作用暫時隔絕現實環境，
    其反覆性、繼續性地再犯施用毒品犯行之機率，確實較沒有
    毒品前科者高，因此上開評估標準方會將勒戒人之前科紀錄
    列入重要之評分項目，且於評分說明手冊明訂：所謂毒品犯
    罪相關司法紀錄，不論其為吸食施打、運輸、販賣、持有毒
    品或其他罪名，凡觸犯毒品危害防制條例、原肅清煙毒條例
    、原麻醉藥品管理條例或管制藥品管理條例相關刑罰規定者
    均屬之，觀察勒戒、強制戒治及緩起訴後不起訴的紀錄也列
    入毒品相關犯罪紀錄項目範圍（該評分說明手冊參照）。參
    以被告前有多項違反槍砲彈藥刀械管制條例、竊盜、贓物犯
    行及有多次施用毒品之前案紀錄，被告反覆施用毒品的前科
    紀錄及其他犯罪相關紀錄，恰符合上開經驗法則。又前揭評
    估將被告之「毒品犯罪相關司法紀錄」、「首次毒品犯罪年
    齡」、「使用年數」據為評分之項目，三者側重之面向不同
    ，並非同指一事，且均屬評估行為人有無繼續施用毒品可能
    性之重要指標，復皆設有項目計分之合理上限（上限10分）
    ，業已降低各評分項目所可能造成之過度影響，故將「毒品
    犯罪相關司法紀錄」、「首次毒品犯罪年齡」、「使用年數
    」列為評分項目，與戒斷毒品目的之達成間具有實質關聯，
    無違公平之保障及一事不二罰之原則。　
(三)再強制戒治本係為協助施用毒品者戒斷毒品之心癮及身癮所
    為之一種保安處分，被告自85年間（即18歲）起迄今陸續有
    多次施用毒品前科，仍未使其有所警惕決意遠離毒品，益見
    被告需藉由強制戒治之保安處分協助戒斷其毒品之心癮與身
    癮；監獄為徒刑、拘役之執行場所，而非戒癮專責機構，縱
    使將施用毒品者監禁於監獄內，僅能防止其接觸毒品，至於
    因慣用毒品產生之「身癮」、「心癮」，尚賴長期且持續之
    醫學治療予以根除，被告辯稱執行徒刑已可達強制戒治之目
    的，容有誤會。　
五、綜上所述，原審以檢察官聲請意旨並無不合，依毒品危害防
    制條例第20條第2項後段、第3項之規定，裁定被告令入戒治
    處所施以強制戒治，其期間為6個月以上，至無繼續強制戒
    治之必要為止，但最長不得逾1年，經核並無不合。抗告意
    旨徒以前詞指摘原裁定不當，請求撤銷原裁定，為無理由，
    應予駁回。
據上論斷，應依刑事訴訟法第412條，裁定如主文。
中　　華　　民　　國　　110 　年　　12　　月　　22　　日
                  刑事第一庭    審判長法　官  周煙平 
                                      法　官  連育群 
                                      法　官  林庚棟 
以上正本證明與原本無異。
不得再抗告。
                                      書記官  陳漢朝
中　　華　　民　　國　　110 　年　　12　　月　　22　　日